【裁判字號】    88,苗簡,575
【裁判日期】    890817
【裁判案由】    確認本票債權不存在
【裁判全文】
臺灣苗栗地方法院民事簡易判決                    八十八年度苗簡字第五七五號
    原      告  甲○○
    訴訟代理人  張績寶律師
    被      告  乙○○
    訴訟代理人  江錫麒律師
                邱玉汝律師
右當事人間請求確認本票債權不存在等事件，本院判決如左：
    主      文
原告之訴駁回。
訴訟費用由原告負擔。
    事      實
甲、原告方面：
一、聲明：
    （一）確認被告所執有原告所簽發，票載發票日民國（下同）八十四年二月十六
          日，到期日八十四年三月十六日，票號ＴＨ○三五五一一號，票面金額新
          台幣（下同）五百萬元及票載發票日八十四年三月一日，到期日八十四年
          四月一日，票號ＴＨ○二三四三六號，票面金額三百萬元之本票債權不存
          在。
    （二）訴訟費用由被告負擔。
二、陳述：
    （一）被告於八十四年二月十六日，在苗栗縣竹南鎮○○里○鄰○○路三十六號
          自宅，虛以貸款八百萬元予原告，致原告受騙，將所有座落苗栗縣竹南鎮
          ○○段中大埔小段第三一二之一、之二及第三一九之三、之五等四筆土地
          ，設定抵押權予被告，並簽發交付如附表一所示之本票二紙作為擔保，詎
          被告並未依約交付八百萬元予原告，並向台灣新竹地方法院以八十七年執
          字第二一四二號強制執行事件執行原告財產，原告屢經催討，並要求被告
          塗銷抵押權未果，方知受騙，可見兩造間因被告未實際借款並無本票之債
          權查存在。
    （二）按確認關係不存在之訴，如被告主張其法律關係存在時，應由被告負舉證
          責任；又票據為無因證券，票據債權人就其取得票據之原因，固不負舉證
          責任，惟執票人既主張票據係發票人向其借款而簽發交付，以為清償方法
          ，發票人復抗辯其未收到借款，消費借貸並未成立，則就借款已交付之事
          實，即應由執票人負舉證責任（最高法院四十二年台上字第一七○號判例
          、七十三年度第一次民事庭會議決議參照）。再按消費借貸，因金錢或其
          他代替物之交付而生效力，民法第四百七十五條定有明文。又金錢借貸契
          約為要物契約，應由貸與人就交付金錢之事實負舉證責任，最高法院著有
          六十九年台上字第三五四六號判決意旨足資參照。查本件原告之所以簽發
          系爭二紙本票，乃因向被告商借八百萬元，被告要求以系爭本票代清償之
          故，而本票債權是否成立，其關鍵點乃在於被告是否確將八百萬元之借款
          交付原告。被告既主張伊已交付該筆借款予原告，依前揭說明，自應就交
          付與否負舉證責任。惟被告於前訴訟（即八十八年上易字第九八六號刑事
          案件）對於是否交付及如何交付八百萬之經過，論述前後矛盾，分述如下
          ：
          １、就交付八百萬元經過先後說詞不一，被告於八十七年十月二十日在檢
              察官訊問時稱：「（問：八十四年二月十六日是否於竹南鎮你家中，
              向甲○○設定抵押借八百萬元給甲○○？）有的，當天甲○○與莊麗
              雲到我家中，且當場我交付八百萬元給甲○○，是我開的支票給他，
              支票均有兌現。」、「（問：你交付之支票是何人提示？）我不知道
              何人提示。我交錢給他，他有簽發兩張共八百萬元之支票給我。」被
              告於八十七年十月二十七日檢察官第二次訊問時，則改稱：「（：支
              票有無帶來？）沒有，我是開取款條給甲○○，但沒有我的存款簿而
              不能領款，後來，我自己領款交付給對方。」旋經檢察官追問時又改
              稱：（問：你是否交付現金給甲○○？）我在八十四年二月十六日先
              交付現金二百四十九萬及二百十萬元，是在我家中交付，是上午十一
              時許交付，其中五百萬元是自銀行領取。」「（問：另外三百萬元何
              時交付？）八十四年三月一日交付，是以現金交付，是向客戶收取之
              貨款。」被告於八十七年十二月十四日法官訊問時又稱：「（問：你
              有無借錢給甲○○？）有二次，第一次是五百萬元，二百四十九萬元
              開取款條，另二百五十一萬元是現金，他有立切結書給我，現金我是
              在我家中交給甲○○，莊麗雲有在場，取款條是由莊麗雲及葉武生的
              叫方春美去領的，另一次是三百萬元，我付了六十萬元。」「  （問
              ：你取款條是交給誰？）我是交給莊麗雲及甲○○，是由莊麗雲接手
              取款條，後來到銀行查，才知是方春美領走。」「（問：甲○○給你
              本票時，你是否有交錢給他？）有，甲○○交給我本票時，我有立刻
              交錢，是一手交錢，一手交票。」「（問：甲○○是何時簽本票給你
              ？）第一次一張三月一日簽的。「（問：二百五十一萬元現金來源是
              如何來的？）我家裡有金庫，因我知道設定好了，我就有準備，另外
              三百萬元部分我只拿六十萬，另莊麗雲有借錢就由甲○○同意來抵。
              」被告於台中高分院審理時，又改稱：「二百五十一萬元是朝翔工業
              股份有限公司的現款，另二百四十九萬元因金額較大，故分三次領取
              較安全。」綜上說明，被告就如何借出八百萬予原告，非但前後說法
              不一，且互有矛盾及不合常情之處，參以一次借出八百萬元並非一小
              目，被告就此次之借款理應印象深刻，一致方符常理，然其前後說詞
              差異之大，乃因被告實際並未支付。
          ２、被告從銀行分三次提供共計二百四十九萬元交付予原告之過程，不符
              常理。依被告稱其係擔心金額大，且又擔心存摺內金額不足，故於八
              十四年二月十六日當天分三次提領（第一次提八十萬元、第二次提八
              十九萬元、第三次再提領八十萬元）云云；然查被告當時存款存摺內
              之金額，足以一次支領二百四十九萬元，而分三次提領大額之款項，
              應較提領風險更大更具危險性，是其前開說詞亦不足憑信。而被告何
              以同一日內分別提領了八十萬、八十九萬及八十萬元，依合理之解釋
              應係當日有三位客戶於當日不同時段分別向其借款，被告方分三次向
              銀行提領以支付給該三位客戶，惟該三位客戶絕非原告。被告又稱另
              交付予原告之二百五十一萬元係朝翔工業股份有限公司之貨款，惟被
              告非但未見其提出相關證明以實其說，而且其說詞亦與現今與公司往
              來時，支付貨款之人絕大部分均以二至四個月之遠期支票支付之方式
              有違。
          ３、被告確有經營地下錢莊，而地下錢莊經營者，在交付款項予借款人時
              ，習慣上均會將第一期約三個月之利息款自本金中扣除，然被告卻稱
              其第一次共交付五百萬元予甲○○，而未預扣，顯與常情不符。
          ４、原告原係委託訴外人葉武生、莊麗雲夫婦代向被告設定抵押借款，惟
              將原告所有之土地設定抵押權及依約簽發八百萬元之本票予被告後，
              原告卻未借得分文，經原告對莊麗雲提出刑事詐欺告訴，嗣經檢察官
              為不起訴處分，參以上開不起訴處分書係在八十八年五月三日完成，
              均較莊麗雲及葉武生夫婦於偵查及一審刑事庭審理時出庭作證之時間
              即八十七年十二月十四日、八十七年十二月二十八日為晚，換言之，
              其等於作證時與原告係利害相反之地位等情，足以說明刑事庭一審判
              決謂證人莊麗雲及葉武生之證詞因與原告利害一致容堪置疑，顯與事
              實不符。
          ５、訴外人莊麗雲所以會在本票上簽名，乃因其夫婦係此次借款之介紹人
              ，而被告又與原告不相識，被告為求其債權獲得較大之擔保而要求莊
              麗雲於本票之發票人上簽名，而此種方式亦為地下錢莊為求擔保其債
              權而經常使用之手段。
    （三）票據固為無因證券，票據債務人不得以自己與發票人或執票人前手間所存
          抗辯事由對抗執票人，此觀票據法第十三條規定自明。本件原告主張系爭
          支票（應為本票）之原因乃因借款而簽交予被告，但否認有收到借款，而
          消費借貸因金錢或其他代替物之交付而生效力，被告就交付借款之事實既
          不能舉證，而本票復不足為業已交付金錢之證明，原告非不得以此直接抗
          辯事由對抗被告。故被告既不能證明業已交付系爭借款，按諸前開，自應
          認系爭本票債權不存在。
    （四）前訴訟法院雖認被告無詐欺意圖而為無罪之諭知，惟無詐欺之犯行並不當
          然謂被告有將系爭借款交付原告之事實。是否具詐欺犯行與是否交付借款
          本為二不相涉之事，在被告無法舉證證明確有交付之情形，自不得以被告
          無詐欺犯行遽以認定伊有交付系爭借款。
三、對被告抗辯之陳述：
    （一）原告原係委託訴外人葉武生、莊麗雲辦理抵押貸款，在將原告之土地設定
          抵押權及原告簽發八百萬元之本票予被告後，卻未借得分文下，先係誤認
          代書葉武生、莊麗雲二人有問題而對其二人提出告訴，嗣經檢察官調查後
          方發現問題是出在被告，繼而對其提出詐欺之告訴，換言之，原告在未取
          得分文，始終關心，注意此問題，並採取適當之法律行動，而非如被告之
          答辯狀及台中高分院之判決所載「：：衡情甲○○亦無遲至八十七年九月
          十六日始提出告訴之理」。
    （二）原告在接獲新竹地方法院有關執行之通知後，先於八十七年九月十八日提
          出債務人異議之訴，繼於八十七年九月十八日及八十八年一月二十七日先
          後提出停止執行之聲請，此除足以說明原告對相關人員提出刑事告訴及提
          出民事之主張以維其權益外，更足以證明原告確未自被告處收取分文，否
          則豈會如此積極採取法律行動。
    （三）刑事庭證人鄭金陵於應訊時係證稱：「甲○○因土地被征收，被乙○○扣
          押，無法領這筆款，有來叫我勸乙○○不要扣押這筆錢」，顯然與當時調
          查證據聲請之內容不同，而依證人鄭金龍之前開證詞內容，明顯可看出當
          時原告應係告知證人因為未取得分文，故不得全部扣押，而非減少扣押之
          成數。
    （四）台中高分院前開刑事判決僅能說明被告有交付五百萬元予莊麗雲，尚無法
          證明有交付五百萬元予原告。況莊麗雲書立之切結書，已明白表示該五百
          萬元借款人為莊麗雲，而非被告，且雙方就若未按時返還五百萬元時應如
          何處理已言明在先，莊麗雲甚至已交付相關土地移轉登記應備之資料予被
          告收執，此舉更足以證明該筆五百萬元之借款確係莊麗雲本人，而非原告
          。
    （五）前開莊麗雲向被告所借得之五百萬元，清償日期為八十四年三月十六日，
          依理若該五百萬元款項係借予原告，則在認定抵押權時，清償日期及抵押
          權存續期間，亦應會記載八十四年三月十六日以為保證，惟他項權利證明
          書內所載之清償日期非但未予載明，而且就抵押權之存續期間亦僅載為不
          定期，此亦足以證明莊麗雲向被告所借得之五百萬元，與被告顯係不同一
          筆款項。
四、證據：提出存摺影本、台灣苗栗地方法院檢察署不起訴處分書影本、停止執行聲
    請狀影本、起訴狀影本、聲明異議狀影本、切結書影本各一紙、本票影本二紙為
    證。
乙、被告方面：
一、聲明：求為判決如主文所示。
二、陳述：
    （一）原告曾據其主張之事實告訴被告犯有刑法第三百三十九條詐欺罪嫌，雖被
          告誤為台灣苗栗地方法院檢察署檢察官以八十七年度偵字第四六二六號提
          起公訴，惟其後經鈞院八十七年度易字第一○三○號判決無罪，檢察官雖
          不服而提起上訴，然嗣經台灣高等法院台中分院以八十八年度上易字第九
          八六號判決駁回上訴確定。
    （二）前揭台灣高等法院台中分院刑事判決理由欄三，明確認定被告確有於八十
          四年二月十六日交付五百萬元予原告之受託人莊麗雲屬實。再者，該判決
          亦認定本件抵押權之設定及本票之交付均早在八十四年間，而被告又有行
          使索還該借款之法律行動，然原告始終未對於被告於台灣新竹地方法院所
          提出之八十五年度執字第二一四二號清償票款事件提出確認本票債權不存
          在或確認抵押債權不存在等相關訴訟，是果真如原告所指，未收到分文，
          衡情原告亦無遲至八十七年九月十六日始提出告訴之理。
三、證據：提出本院八十七年度易字第一○三○號刑事判決影本、台灣高等法院台中
    分院八十八年度上易字第九八六號判決影本為證。
丙、本院依職權調取台灣高等法院台中分院八十八年度上易字第九八六號刑事卷宗（
    含本院刑事卷及台灣苗栗地方法院檢察署偵查卷）。
    理      由
一、本件原告主張被告於八十四年二月十六日，在苗栗縣竹南鎮○○里○鄰○○路三
    十六號自宅，虛以貸款八百萬元予原告，致原告受騙，將所有座落苗栗縣竹南鎮
    ○○段中大埔小段第三一二之一、之二及第三一九之三、之五等四筆土地，設定
    抵押權予被告，並簽發交付如附表一所示之本票二紙作為擔保，詎被告並未依約
    交付八百萬元予原告，兩造間因被告未實際借款並無本票之債權存在，被告應就
    交付與否負舉證責任，為此提起確認本票債權不存在之訴；被告則以原告曾告訴
    被告犯詐欺罪嫌，經台灣高等法院以八十八年度上易字第九八六號刑事判決無罪
    確定，上揭刑事判決明確認定被告確有於八十四年二月十六日交付五百萬元予原
    告之受託人莊麗雲屬實，且本件抵押權之設定及本票之交付均早在八十四年間，
    而被告又有行使索還該借款之法律行動，然原告始終未對於被告於台灣新竹地方
    法院所提出之八十五年度執字第二一四二號清償票款事件提出確認本票債權不存
    在或確認抵押債權不存在等相關訴訟，是果真如原告所指，未收到分文，衡情原
    告亦無遲至八十七年九月十六日始提出告訴之理等語，資為抗辯。
二、原告主張其所簽發並交付被告，以供作原告擬向被告借款八百萬元擔保之如附表
    一所示本票二紙，並設定如附表二所示抵押權予被告之事實，業據提出本票影本
    二紙為證，並有土地登記簿謄本附於刑事卷可稽，兩造均不否認本票形式之真正
    ，僅就被告有無交付款項與原告有所爭執，自足認原告所簽發並交付被告以作為
    借款擔保之本票，即係如附表一所示之本票。而原告所稱為被告所設定，以供作
    原告擬向被告借款八百萬元擔保之抵押權，係如附表二所示之抵押權，有抵押權
    設定契約書影本及土地登記簿謄本附於刑事卷可憑，亦當屬真實。
三、原告主張被告就交付借款乙節，於刑事案件之偵查中及審判中前後供述矛盾云云
    。惟查依原告主張本件借款係發生於八十四年二、三月間，而刑事案件偵查及審
    判中則分別係於八十七年十月二十日、同年十月二十七日、同年十二月十四日訊
    問被告，已時隔三年餘，衡諸一般常情，三年多以前之事情，豈能記憶得一清二
    礎。況原告主張被告係經營地下錢莊，且八十四年二月十六日當天分三次提領現
    金，係有三位客戶於當日不同時段分別向被告借款等情，果如原告所言，被告係
    經營地下錢莊業者，一日之內即有三位不同之人向其借貸，其放貸之對象必定甚
    多，原告祗不過其放貸之對象之一，欲強被告記憶三年多前借款情形而絲毫不差
    ，更無可能，原告以此作為攻擊方法，尚不可採。
四、原告既主張簽發如附表一所示本票及設定如附表二所示抵押權，已如前述，則如
    附表一所示之本票與如附表二所示之抵押權，其擔保之客體，均係原告向被告借
    款八百萬元所生之債權，將兩者相互參照比對，如附表一編號一、二所示之本票
    面額，與如附表二編號一、二所示之權利價值，係屬同額，可見如附表一編號一
    所示本票，與如附表二編號一所示之抵押權所擔保者，係同一筆五百萬元之債權
    ；而如附表一編號二所示本票，與如附表二編號二所示本票，與如附表二編號二
    所示之抵押權所擔保者，係另一筆三百萬元之債權。且觀之如附表一編號一、二
    所示之本票發票日期，依序與如附表二編號一、二所示之抵押權設定登記送件日
    期之關係，均係抵押權設定登記送件日期後三日內簽發本票，兩者之日期關係適
    相切合，據此而，如附表一所示之本票，其發票日期之記載，既各與擔保同一筆
    債權之抵押權登記送件日期相當，應非在同一日所簽發之二張本票，其實際之發
    票日應係票載發票日。再由如附表一所示之本票，其發票日分別為八十四年二月
    十六日、八十四年三月一日，及如附表二所示之抵押權，其辦理抵押權登記收件
    日期分別為八十四年二月十四日、八十四年二月二十八日等情以，足認原告係分
    二次向被告辦理借款手續之事實，當可認定，原告主張係同時簽發本票二紙，尚
    不可採。
五、原告既先於八十四年二月十四日為被告辦理如附表二編號一所示之抵押權，並於
    八十四年二月十六日簽發如附表一編號一所示本票交付被告，如未能達成該次簽
    發本票及設定抵押權之經濟目的，亦即如被告未將該次借款之五百萬元交付原告
    ，原告怠不可能復於八十四年二月二十八日再為被告設定如附表二編號二所示之
    抵押權，並於八十四年三月一日簽發如附表一編號二所示本票交付被告。
六、本件原告張以如附表二所示土地委由訴外人即代書葉武生、莊麗雲夫婦設定抵押
    ，並由原告及訴外人莊麗雲共同簽發如附表一所示之本票，資以向被告借款，此
    為兩造所不爭執，而依如附表二所示抵押權之權利人係被告等情以觀，被告應擔
    保權利之最終取得人，本件既不存在被告使其他訴外人取得擔保權利，而由其他
    取得擔保權利之訴外人供給貸款資金之情形，則在借貸款項之交易過程，應無許
    被告先取得本票而事後再付款之情形，衡情立於借款人之原告並無必要在取得約
    定款項前即先將本票先交付被告，縱使原告就此有所疏忽，然訴外人莊麗雲與葉
    武生共同經營代書事務所，對於相關事務不能謂不熟悉，故訴外人莊麗雲就其所
    共同簽發如附表一所示之本票，當不致在取得約定資金以達成其簽發本票之經濟
    目的前，即先後二次將如附表一所示本票輕率交付與被告。
七、被告對於其所交付與原告之借款，雖對於其金錢來源所述先後不一情事，但被告
    於八十七年十二月十四日於刑事案件一審訊及是否有借錢與原告時，陳稱：有二
    次，第一次是五百萬元，二百四十九萬元開取款條，另二百五十萬元是現金，他
    有立切結書給我，現金我是在我家交給甲○○，莊麗雲有在場，取款條是由莊麗
    雲及葉武生之姪女方春美去領的，另是三百萬元，我付了六十萬元，另莊麗雲有
    借錢，由甲○○同意來抵等語。經查八十四年二月十六日被告之帳戶，確經訴外
    人方春美以取款憑條領取二百四十九萬元，此為訴外人方春美於刑事庭審理時證
    述在卷，此經本院調閱本院八十七年度易字第一○三○號刑事卷宗查閱屬實，並
    有原告提出之被告存摺影本附卷可稽，且依原告提出之訴外人莊麗雲於八十四年
    二月十六日所立與被告之切結書上所：「本人向乙○○先生借貸新台幣五百萬元
    下，於八十四年三月十六日需清償完畢，否則無條件將：：土地登記給乙○○先
    生，如該借款清償完畢，許先生需將該移轉證件歸還：：」等語。依上開切結書
    之書立日期即與前開五百萬元面額本票之發票日，而切結書上所言及之清償日，
    又與上開面額五百萬元之本票期日相同，再參諸上開方春美領款之事實，實難認
    被告未於八十四年二月十六日交付五百萬元借款與訴外人莊麗雲，而訴外人莊麗
    雲為原告向被告借款之受託人，此有原告書立之委託書附於偵查卷可稽，此亦經
    本院調閱上開刑事卷宗查閱屬實，則被告將借款交付原告之受託人，即已生交付
    之效力。
八、原告雖主張其原誤認訴外人葉武生詐騙伊，乃對訴外人莊麗雲提出詐欺告訴，嗣
    原告於八十八年五月間收到莊麗雲經不起訴處分書後，又於八十七年九月十六日
    對被告提出詐欺告訴，始終關心，注意此問題，並非遲至八十七年九月十六日始
    提出告訴云云。惟查本件上開抵押權之設定及本票之交付均早在八十四年間，原
    告上開抵押與被告之土地，經被告向台灣新竹地方法院提出聲請強制執行（八十
    五年度執字第二一四二號），被告有行使索還該借款之法律上行動，而原告縱誤
    認訴外人莊麗雲詐欺，亦係於八十七年間始對莊麗雲提出告訴，若真如原告所稱
    ，未收到分文借款，衡情原告土地已於八十五年間即被拍賣中，乃遲至八十七年
    間才對訴外人提出告訴，顯不合常理。
九、綜上所述，原告主張系爭本票原告並未收到借款，本票之原因關係不存在，訴請
    確認系爭本票債權不存在，為無理由，應予駁回。
十、兩造其餘攻擊防禦方法及舉證，因本件事證已臻明確，且與判決基礎不生影響，
    爰不一一論述，附此敘明。
十一、據上訴結，原告之訴為無理由，依民事訴訟法第四百三十六條第二項、第七十
      八條，判決如主文。
中      華      民      國    八十九    年      八      月     十七     日
                                  臺灣苗栗地方法院苗栗簡易庭
~B法      官  宋國鎮
右為正本係照原本作成。
如對本判決上訴，須於判決送達後廿日內向本院提出上訴狀。
~B法院書記官  歐樹根
中      華      民      國    八十九    年      八      月     十七     日
附表一：
┌──┬────┬──────┬──────┬──────────┐
│編號│發票人  │票    號    │面額        │發票日              │
│    │        │            │（新台幣）  ├──────────┤
│    │        │            │            │到期日              │
├──┼────┼──────┼──────┼──────────┤
│一  │甲○○  │TH035511    │五百萬元    │八十四年二月十六日  │
│    │莊麗雲  │            │            ├──────────┤
│    │        │            │            │八十四年三月十六日  │
├──┼────┼──────┼──────┼──────────┤
│二  │甲○○  │TH023436    │三百萬元    │八十四年三月一日    │
│    │莊麗雲  │            │            ├──────────┤
│    │        │            │            │八十四年四月一日    │
└──┴────┴──────┴──────┴──────────┘
附表二：
┌──┬────────────────────┬──────────┐
│編號│抵押權標的                              │地政事務所收件日期  │
│    │                                        │                    │
├──┼────────────────────┤                    │
│    │權利價值                                │                    │
├──┼────────────────────┼──────────┤
│一  │苗栗縣竹南鎮○○段中大埔小段三一一之二、│八十四年二月十四日南│
│    │三一二之一、三一九之三、三一九之五地號土│地所字第一四四四號  │
│    │地所有權全部                            │                    │
│    ├────────────────────┤                    │
│    │最高限額五百萬元                        │                    │
│    │                                        │                    │
│    │                                        │                    │
│    │                                        │                    │
├──┼────────────────────┼──────────┤
│二  │苗栗縣竹南鎮○○段中大埔小段三一一之二、│八十四年二月二十八日│
│    │三一二之一、三一九之三、三一九之五地號土│南地所字第二二二九號│
│    │地所有權全部                            │                    │
│    ├────────────────────┤                    │
│    │最高限額三百萬元                        │                    │
└──┴────────────────────┴──────────┘


司法院資訊處製作；財團法人民間司法改革基金會備份。
